臺灣高等法院臺南分院民事判決　94年度上更(二)字第17號
上　訴　人　丁 ○ ○
訴訟代理人　劉 榮 吉
被 上訴 人　甲 ○ ○
訴訟代理人　張　　鑾
被 上訴 人　丙○○○
　　　　　　乙 ○ ○
上列當事人間請求分配表異議之訴（原判決誤為債務人異議之訴
）事件，上訴人對於中華民國八十九年三月七日臺灣雲林地方法
院第一審判決（民國八十八年度重訴字第六十九號）提起上訴，
判決後經最高法院第二次發回更審，本院於民國九十四年十月二
十五日言詞辯論終結，判決如下：
    主  文
原判決關於駁回上訴人後開第二項之訴部分及該部分訴訟費用（
除確定部分外）之裁判均廢棄。
上開廢棄部分，台灣雲林地方法院民國八十六年度執字第二Ｏ五
五號強制執行事件之分配表，其中就被上訴人甲○○分配新臺幣
佰陸拾捌萬捌仟柒佰伍拾元之違約金部分，應再自新台幣玖拾
柒萬伍仟元減為新臺幣玖萬柒仟伍佰元參與分配；就被上訴人乙
○○分配新臺幣捌拾伍萬壹仟貳佰伍拾元之違約金部分，應再自
新台幣貳拾貳萬伍仟元減為新臺幣貳萬貳仟伍佰元參與分配；就
被上訴人丙○○○分配新臺幣佰肆拾萬伍仟元之違約金部分，
應再自新台幣玖拾萬元減為新臺幣玖萬元參與分配。
其餘上訴均駁回。
第一審（確定部分除外）、第二審上訴及發回前第三審訴訟費用
關於上訴部分由上訴人負擔五分之二，餘由被上訴人甲○○、乙
○○、丙○○○各負擔五分之一。
    事  實
甲、上訴人方面：
一、聲明：求為判決：(一)原判決不利於上訴人部分及該部分訴訟
    費用廢棄。(二)前開廢棄部分，台灣雲林地方法院民國（下同
    ）八十六年度執字第二０五五號強制執行事件之分配表中，
    被上訴人甲○○、丙○○○及乙○○有關利息、遲延利息及
    違約金部分，均應自分配表中剔除之。(三)確認台灣雲林地方
    法院八十六年度執字第二０五五號強制執行事件分配表中，
    被上訴人甲○○應分配之債權原本金額超過新台幣（下同）
    四十萬元部分不存在。(四)第一、二審及發回前第三審訴訟費
    用，均由被上訴人負擔。
二、陳述：除與原判決記載相同者，茲引用之外，補稱：
    (一)上訴人於七十一年五月間簽發面額共二百一十八萬元之支
      票六張，向張鑾調借現款。於六十四年間另開面額共二百
      多萬元之支票多張，向被上訴人丙○○○（原名為陳莊虧
      ）調借現款，於七十一年間倒閉時取面額共二百萬元之支
      票七張與被上訴人算帳。同時期又簽發支票五張，面額共
      五十萬元，向被上訴人乙○○調借現款。嗣上訴人經商失
      敗倒閉，無力兌現上開共計四百六十八萬元之票款。按一
      般市面上行情，倒閉後均以一成至三成抵償欠款收尾，惟
      上訴人不作此圖，反而表示願負責設法分期清償本金，但
      求免除利息，遂於七十一年六月四日與被上訴人三人聯合
      會商還款方法；上訴人丁○○原欲提供土地為全部債權人
      設定抵押權，但被上訴人三人認為上訴人之夫劉榮吉於上
      訴人以支票借款時，有在支票上背書，遂要求劉榮吉負責
      任，按月扣其任第一銀行行員乙職之薪水。幾經磋商結果
      ，乃併採上述二種方法，達成協議，即被上訴人三人之債
      權額共四百六十八萬元，其中三成即一百四十萬元，由上
      訴人提供土地設定抵押權：計被上訴人甲○○有六十五萬
      元，以後償還二十五萬元，僅餘四十萬元、被上訴人丙○
      ○○有六十萬元、被上訴人乙○○有十五萬元；另其中七
      成由被上訴人三人向上訴人之夫劉榮吉按月扣取薪水。又
      被上訴人甲○○係出名之債權人，實際債權人是張鑾，因
      張鑾顧及自己斯時任職華南銀行行員，不便與人有金錢糾
      紛，遂以其債權掛名在其姑丈甲○○之名下，於七十一年
      六月四日，由被上訴人甲○○出名，連同另兩位債權人即
      被上訴人乙○○、丙○○○等三人訂立協議書。該協議書
      之要點載明：第一、列舉三名債權人借款之支票與債權額
      。第二、債權人三人各以債權三成在上訴人所提供之土地
      上設定抵押權。第三、其餘七成以借據換回支票；支票背
      書人劉榮吉應負責自七十二年六月四日起，每個月償還一
      成，即按月向劉榮吉服務之第一銀行扣取債權額三分之一
      之薪水。然上開協議書約定上訴人丁○○及訴外人劉榮吉
      均僅償還本金，不計利息、遲延利息及違約金，並揆諸「
      共同連帶借用證書」其上並無利息、延滯利息及違約金之
      記載，得以證明。又自七十二年迄今，劉榮吉之薪水按月
      被扣，早已扣足，上開七成債權分別為債權人甲○○（實
      際債權人張鑾）債權額一百五十三萬元及陳莊虧（即丙○
      ○○）債權額一百四十萬元，債權人乙○○債權額三十五
      萬元，至九十四年九月止分別已償還一百七十九萬零八百
      八十九元 (含前已扣足十二萬七千五百元）及一百九十五
      萬一千四百三十五元 (含前已扣足二十萬元）。其中甲○
      ○及張鑾之部分償還已超過二十六萬零八百八十九元，丙
      ○○○部分償還已超過五十五萬一千四百三十五元，乙○
      ○部份未參加扣款，以上有扣款資料附卷可查。再者，被
      上訴人三人於七十一年六月四日訂立協議書後，翌日即六
      月五日，丙○○○先擬具「債權債務契約書」，先簽名蓋
      章後交上訴人簽名蓋章。第三條利息及違約金，載明「無
      」。第四條抵押存續期間及第五條「契約有限期限」均書
      寫自七十一年六月五日至同年十二月五日。而於同年六月
      五日當天，即請代書周陳成辦理抵押權登記，此有協議書
      、契約書及抵押權登記聲請書與登記資料均附於一審卷可
      佐。而七十二年五月九日上訴人又與丙○○○訂立協議書
      ，其意旨為：其總債權額二百一十萬元，當天向上訴人收
      取八萬元（不包括已給付二萬元在內），餘款二百萬元依
      七十一年六月四日雙方所定協議書，以三成辦理抵押權登
      記，並已辦妥登記，其餘七成，由上訴人簽發借據換回支
      票，並且特別載明「無息償還」字樣，有該協議書亦附於
      第一審卷可佐。以上為本件債權債務之基礎事實，為兩造
      所不爭執，且被上訴人甲○○及丙○○○亦均於鈞院前審
      自認無訛，有更(一)審判決書第十五頁第二行末段載明可稽
      。
    (二)本件並無利息、遲延利息及違約金之約定，然鈞院前審判
      決既已認定兩造間無利息之約定，卻又認定有遲延利息及
      違約金之適用，顯有違誤。蓋認定是否有利息、遲延利息
      及違約金，應以債權債務之基礎契約為準。該基礎契約有
      四種：第一種係於七十一年六月四日上訴人與被上訴人三
      人所訂協議書，此乃母契約書；第二種係於七十一年六月
      五日上訴人與被上訴人丙○○○間訂立之「債權債務契約
      書」；第三種係於七十一年六月五日與被上訴人三人訂立
      之抵押權契約書；第四種係於七十二年五月九日上訴人再
      與被上訴人丙○○○所訂之協議書。上開第二、第三及第
      四種契約，乃輔助契約，另有上訴人與被上訴人甲○○等
      三人間之無償付息證明書，此係提供給被上訴人甲○○、
      丙○○○、乙○○等三人向稅捐處申請免繳納綜合所得稅
      之用。上開第一種母契約及第二、四種輔助契約，均無利
      息、遲延利息及違約金之約定，原審雖認定無利息約定無
      訛，但另認定有遲延利息及違約金，即有未依事實適用法
      律之違法情形。
    (三)又上開第三種抵押權設定契約書中「利息」欄所載為「同
      右」；而右欄「債務清償日期」欄，則記載：「依各個債
      務契約分別規定」。另遲延利息欄記載：「每百元日息壹
      角計算」，違約金欄為「同右」。查所指各個契約之規定
      ，應係契約，而七十一年六月四日、七十一年六月五日及
      七十二年五月九日之協議書與契約書；此二種協議書及一
      種契約書，均無利息、遲延利息以及違約金之約定，亦無
      清償期之約定；且抵押權設定契約書，亦無清償期之約定
      。觀之七十一年六月五日與丙○○○間之「債權債務契約
      書」上第三條「利息及違約金」，已寫明「無」。再抵押
      權契約書、七十一年六月四日及七十二年五月九日兩件協
      議書，及七十一年六月五日與丙○○○間之「債權債務契
      約書」，四者均未定清償期，其原因很清楚，即被上訴人
      三人只願取回本金而已！既然無清償期之約定，焉能認定
      遲延履行與違約，而何有遲延利息及違約金之請求權？鈞
      院前審依第三件抵押契約及第四件協議書為偏頗認定有遲
      延利息及違約金，並置第二種與丙○○○間之「債權債務
      契約書」於不顧，均有欠妥。
    (四)關於被上訴人甲○○本金六十五萬元，已清償二十五萬元
      ，僅餘四十萬元部分：上訴人已提出股東名簿、他項權利
      證明書及債權讓與契約為證。本件真正債權人為張鑾，業
      經張鑾到庭證明屬實，又有台北地方法院台北簡易庭八十
      七年度北簡字第二一五三號案卷可考，被上訴人丙○○○
      並以證人身分具結證稱無利息乙節可參。原審亦經調卷參
      辦，自可證明張鑾為真正債權人，而甲○○僅為其「影子
      」債權人，原判決第十六頁最後第四行亦如此認定。上訴
      人所提股東名簿記載七十一年十月七日受讓股數四百股，
      他項權利證明書之義務人為訴外人林根針、債務人為訴外
      人陳特青，然而二者實際上已由上訴人取得權利。上訴人
      聲請調查該證據，但鈞院前審未調查證據，即認定與被上
      訴人之債權清償無關。又另件債權讓與契約書，立據人為
      上訴人與訴外人楊森川與劉郁男。上訴人既為債權契約之
      立據人，上訴人將本人之股份讓與張鑾，竟認為無法看出
      該等證據與甲○○之抵押債權有何關聯，有違證據法則。
      張鑾雖亦到庭否認，但其係債權人本人，任意否認，豈能
      置信？此部份之採證，顯非適法。
    (五)抵押權設定契約書所載遲延利息及違約金之記載，牴觸基
      礎契約之約定，應屬無效：原審憑此記載認定有遲延利息
      及違約金，顯然有悖證據法則。七十一年六月四日之基礎
      契約「協議書」，以及七十二年五月九日之輔助契約之外
      ，尚有上訴人於七十二年二月一日為被上訴人甲○○出具
      之「無償付息證明書」（附一審卷），交甲○○蓋章後持
      以報稅。上訴人聲請向稅捐處調取該證明書，原審未予調
      查，即認上訴人未舉證以實其說，殊違證據法則。又原審
      捨抵押權設定契約書上「債權清償日期」於不顧，而將「
      權利存續期限」，當成債務清償日期，採證完全違法：抵
      押權設定契約書上既有「債權清償日期」專欄，豈能棄置
      不顧？所載債權清償日期為：「依各個債務契約分別規定
      」，各個契約乃係七十一年六月四日、七十一年六月五日
      及七十二年五月九日三件契約書，均未記載清償期。而抵
      押權存續期限之意義，依最高法院八十七年度台上字第七
      二七號判決意旨揭示：「按一般抵押權登記實務上固常有
      存續期間一項，但抵押權係以擔保債權之清償為目的，從
      屬於擔保債權而存在，在該債權未消滅前，為擔保之抵押
      權並不因抵押權存續期間而當然消滅。故抵押權存續期間
      之約定與登記，在法律上原不具任何意義」。原審竟將抵
      押權存續期限自七十一年六月五日至同年十二月五日，憑
      空採認七十一年十二月五日為債權清償期，而捨真正記載
      於抵押權契約上之「債務清償日期」於不顧，實為錯誤並
      違反證據法則，至為昭然。
    (六)對於上訴人與丙○○○間七十一年六月五日之「債權債務
      契約書」及七十二年五月九日之協議書二種，均已載明無
      息償還，且前者尚明白記載「無利息及違約金」。且辦理
      後者協議書之代書林太郎亦於第一審證稱：「若債務人有
      能力按月清償，就無息償還，但是未約定若未按月清償，
      是否要付利息」等語。原審竟未酌及此，卻採被上訴人丙
      ○○○不實之語而謂：其真意為上訴人若能依照協議書內
      容按月攤還一萬元，則伊願意優待上訴人，讓其無息償還
      。而上訴人並未按月償還一萬元，自應依原抵押權設定契
      約之約定給付遲延利息云云，其採證顯然錯誤並違法。蓋
      上訴人與丙○○○間七十二年五月九日之協議書第四條，
      係記載殘欠之債務即二百萬中七成債務之清償方法；同意
      以借據換回七十一年六月四日同意書所列支票七張，並寫
      明「若乙方有能力按月攤還新台幣一萬元，無息償還」，
      但未寫明未按月償還一萬元，是否須付利息及遲延利息與
      違約金，與承辦之代書林太郎上開所敘相合。況且，按月
      攤還一萬元無息償還一節，係指殘餘之七成債務而言，與
      本件三成六十萬元已設定並登記完成之抵押權債務無關：
      三成債權已經辦妥抵押權登記，已於該協議書第一條敘明
      。其實，殘餘之七成債務，言明不計利息，上訴人已提供
      丈夫劉榮吉之薪水供其每月扣取一萬至一萬數千元，現償
      還已超過五十五萬一千四百三十五元，依約履行無誤。
    (七)本件乃係上訴人倒閉後與債權人協議償債之「不得已」措
      施；三成設定抵押權，七成扣取丈夫劉榮吉之薪水，並非
      常態之設定抵押擔保債權。原審未顧及此項特殊情況，而
      依一般正常情況，市場上一般交易情況，以及設定利息、
      遲延利息及違約金之習慣等情節衡量之，始有偏失。一般
      商家倒閉之情況，無不以一成甚至半成解決，最高不過三
      成。然而被上訴人三人，見上訴人之夫在第一銀行任職，
      上訴人又主動提供土地設定抵押權，始同意不計利息、遲
      延利息與違約金，採取扣薪與設定抵押，雙管齊下，但求
      要回本金，因而訂立前述四種債權債務契約。上訴人已陳
      述此種特殊情況，請求調查，但原審未查，復未為整體考
      量，所得心證即與論理法則有違。原判決既已認定無約定
      利息；既然連利息都免除，何能再有遲延利息及違約金？
      既然同意長期扣取劉榮吉薪水，為何非有遲延利息及懲罰
      性之違約金不可？又被上訴人三人同意其債權七成共三百
      二十萬元，無利息向上訴人之夫劉榮吉每月扣取薪水，現
      已行將扣完，而設定抵押權之三成僅一百四十萬元，現在
      僅剩一百十五萬元，而遲延利息及違約金竟高達一百五十
      六萬元，顯有違邏輯及情理，均難謂當。被上訴人等提出
      之上訴理由書中稱：上訴人未依約定履行其利息、遲延利
      息、及違約金，利息僅計算五年，亦有不合云云，殊不知
      民法第一二六條規定利息之短期時效為五年，遲延利息當
      然為五年，惟此為另一問題。抵押權契約書上規定應依債
      權契約之規定，而債權契約乃無違約金之規定，被上訴人
      何能請求違約金？倘若是違約金，到底是懲罰性違約？抑
      是損害賠償總額預定之違約金？亦未說明依據？併有判決
      不備理由之當然違背法令情形。
三、證據：除援用第一審所提證據外，補提七十一年六月四日立
    約人甲○○等三人之協議書、上訴人與丙○○○間七十一年
    六月五日立契約書人之「債權債務契約書、上訴人與丙○○
    ○間七十二年五月九日之協議書、上訴人與甲○○間七十二
    年二月一日之無償付息證明書、上訴人與甲○○等三人間之
    抵押權設定契約書及上訴人與甲○○等三人間之無償付息證
    明書等各一份為證。
乙、被上訴人方面:
壹、被上訴人乙○○方面：被上訴人乙○○未於最後言詞辯論期
    日到場，亦未據提出任何書狀作何聲明及陳述。
貳、被上訴人甲○○、丙○○○方面：
一、聲明：求為判決：(一)上訴駁回。(二)第二審訴訟費用由上訴人
    負擔。
二、陳述：除與原判決記載相同者，予以引用外，補稱：
  (一)關於被上訴人甲○○部分：
    1.被上訴人甲○○與上訴人丁○○間之抵押債權，係依據七
      十一年六月四日訂立之協議書，就原債權金額三成（即六
      十五萬元），由上訴人提供其所有坐落雲林縣斗南鎮○○
      ○段八四─二號、八四－十一號、八四－十三號、八四－
      十四號、八四－十五號、八四－十六號土地為擔保設定抵
      押權登記，有他項權利證明書、抵押權設定契約書為據。
      上開抵押權設定登記事項，利息部分載明依各個債務契約
      分別規定，遲延利息按每百元日息一角計算，違約金按每
      百元日息一角計算，有土地登記謄本為據，並經土地代書
      周陳成在第一審到庭證稱：「．．他們當時來找我是向我
      說要辦理抵押權登記，並告訴我債權額及持分比例來辦理
      ，我填妥聲請書之後，還有讓他們看過，再交給義務人簽
      名．．我是按照他們的約定來設定利息違約金的．．．」
      等語。可見兩造間確有利息、遲延利息及違約金之約定。
      何況協議書之日期為七十一年六月四日，而設定抵押權登
      記日期為七十一年六月七日，如果債權人甲○○及丙○○
      ○有放棄利息、違約金之約定，絕無在抵押權設定契約書
      上再有利息、違約金之登記。
    2.上訴人未依上述約定履行清償其遲延利息部分，亦應按抵
      押權設定契約書上所載遲延利息按每百元日息一角計算。
      但原判決未按契約書所載遲延利息金額計算，僅依民法第
      二百零五條以週年百分之二十計算遲延利息，且只計算五
      年，亦有不合，為此應計算至拍賣之日期八十七年六月十
      九日為止，五千六百七十五天應付利息為二百零二萬一千
      二百三十三元。但原判決只准許六十五萬元，顯然過少，
      為此應再給付一百三十七萬一千二百三十三元。
    3.關於違約金部分，抵押權設定契約書亦約定按百元日息一
      角計算之違約金，但原判決竟酌減為年息百分之十計算，
      反而較民法第二百零五條所定以週年百分之二十計算者少
      ，顯失公平，將應給付之違約金三百六十八萬八千七百五
      十元酌減為九十七萬五千元亦有不合，為此應再給付違約
      金二百七十一萬三千七百五十元，以示公平。
    4.被上訴人甲○○提出之七十二年二月一日無償付息證明書
      係由上訴人方面自己所撰寫，其內容筆跡相同，「同意人
      甲○○」並非甲○○之親筆，亦無蓋印，該無償付息證明
      書對甲○○不發生效力。
    5.至於訴外人張鑾與劉榮吉、丁○○間清償事件，係受讓另
      筆其他普通債權。與本件抵押債權無關，不得就該金錢借
      貸事件，而否定本件之利息、遲延利息及違約金之存在。
      張鑾在台北地院簡易庭之陳述與本件無關。
  (二)關於被上訴人丙○○○部分：
    1.依據七十一年六月四日訂立之協議書，被上訴人丙○○○
      與上訴人丁○○間之抵押債權，就原債權金額三成即六十
      萬元，由上訴人提供其所有坐落雲林縣斗六鎮五間厝八四
      －二號等六筆土地為擔保，設定抵押權登記，並約定七十
      一年十二月五日清償利息及依各個債務契約規定，遲延利
      息及違約金各按每百元日息一角計算之事實，有土地登記
      謄本及土地代書周陳成到庭做證屬實，上訴人否認有利息
      、遲延利息、違約金之約定，顯然無據。惟上訴人未依約
      履行清償，自應依前項抵押權設定契約所載條款履行，但
      原判決並未按契約書所載遲延利息金額計算，僅依民法第
      二百零五條以週年百分之二十計算五年之遲延利息給付六
      十萬元。就一百八十六萬五千七百五十三元酌減為六十萬
      元實有不合，為此上訴人應再給付一百二十六萬五千七百
      五十三元。至於違約金部分，抵押權設定契約書亦約定按
      每百元日息一角計算，但原判決酌減為按年息百分之十計
      算，反而較民法第二百零七條所定以週年百分之二十計算
      者少，顯然有失公平，將應給付之金額三百四十萬五千元
      減為九十萬元，實有不合，為此應再給付二百五十萬五千
      元，以期公平。
    2.七十一年六月五日上訴人提出之債權債務契約書內有關六
      十萬元以抵押權方式貸與乙方（即丁○○），雙方議定條
      款三條：「利息及違約金：無」，及「立契約書人甲方：
      陳莊虧及印章」均為上訴人所偽造。該甲方陳莊虧（現更
      名為丙○○○）在第一審由法官命被上訴人丙○○○當庭
      書寫陳莊虧名字十次，核對結果顯然與該契約書字跡不同
      ，可見是上訴人所偽造。反觀由上訴人交付被上訴人丙○
      ○○同一契約書內第三條利息及違約金：「Ａ利息：每萬
      元日息為五元，每六個月期滿應繳納。Ｂ違約金：每逾一
      日每百元以日息一角計」。甲方契約書人空白，只有「乙
      方：丁○○及印章」，可見在同一契約書，上訴人向法院
      提出之債權債務契約書上第三條記載利息「無」，及甲方
      陳莊虧名字及印章均為上訴人所偽造。
    3.又上訴人提出之七十三年五月九日協議書第一項：「乙方
      （指丁○○）積欠甲方（指陳莊虧）之債務總計二百十萬
      元，其中二百萬元已依三成辦妥抵押權設定登記在案」，
      第二項「收取八萬元之現金」係指利息，可見上開六十萬
      元之抵押權金額設定登記時，已有利息、遲延利息、違約
      金清償日期之約定，至於第三、四項之金額係設定抵押權
      以外之七成金錢而言，與抵押權金額無關。何況上訴人亦
      未依照第四項之約定每月攤還一萬元。
三、證據：除援用於原審所提之證據外，另提出七十一年六月四
    日、七十二年五月九日協議書影本各一份、被上訴人甲○○
    持有支票影本六張、被上訴人丙○○○持有支票影本七張、
    七十一年五月二十九日之面額十五萬元支票影本一張、抵押
    權設定契約書及他項權利證明書影本各乙份、付款人台灣中
    小企業銀行虎尾分行、票號一一一０００及一一０九九九號
    、面額二十萬元之支票二張及臺灣臺北地方法院調閱八十七
    年度北簡字第二一五三號宣示判決筆錄一份等為證。
    理  由
一、本件被上訴人乙○○經合法通知未於言詞辯論期日到場，核
    無民事訴訟法第三百八十六條各款所列情形，爰依上訴人之
    聲請，由其一造辯論而為判決。
二、本件上訴人起訴主張：債權人即被上訴人甲○○、乙○○、
    丙○○○（原名陳莊虧）對上訴人之債權，依兩造於七十一
    年六月四日訂立之協議書內容觀之，債務人即上訴人就總票
    據債務須設定抵押權先還三成，餘七成「自七十二年六月四
    日起每個月償還一成」，並無利息及違約金之約定。被上訴
    人甲○○與上訴人又於七十二年二月一日簽立無償付息證明
    書，載明「抵押權純屬無息償付設定」、「甲○○亦不得追
    償付息」等語，雙方約定不須支付利息之情，並經被上訴人
    甲○○債權之讓與人張鑾於臺灣臺北地方法院八十七年度北
    簡字第二一五三號清償借款事件中證實。被上訴人丙○○○
    與上訴人於七十一年六月五日訂立抵押權設立契約書，亦明
    載「三、利息及違約金：無」，雙方更於七十二年五月九日
    達成協議，由上訴人分期每月「無息償還」一萬元。再者，
    本件他項權利證書上利息欄亦僅記載依個別債務約定，被上
    訴人既未提出雙方有利息約定之證明，則分配表所列利息與
    違約金，殊乏其據，至於他項權利證書上關於違約金之記載
    ，純係代書之誤載。又利息、遲延利息及違約金均應適用五
    年短期時效之規定，被上訴人之請求已因時效消滅而得由上
    訴人拒絕給付。且違約金約定過高者，法院得酌減之，被上
    訴人請求年息百分之三十六之違約金，尤非妥當，應予酌減
    。詎台灣雲林地方法院八十六年度執字第二Ｏ五五號強制執
    行事件分配表，竟列載被上訴人甲○○分配利息八十九元、
    分配遲延利息二百零二萬一千二百三十三元、分配違約金三
    百六十八萬八千七百五十元；就被上訴人乙○○分配利息二
    十一元、分配遲延利息四十六萬六千四百三十八元、分配違
    約金八十五萬一千二百五十元；就被上訴人丙○○○分配利
    息一萬五千一百二十三元、分配遲延利息一百八十六萬五千
    七百五十三元、分配違約金三百四十萬五千元。又上訴人與
    被上訴人甲○○間之債權，實際上係被上訴人甲○○受讓訴
    外人張鑾對上訴人之債權，上訴人與張鑾於七十一年六月四
    日達成協議後，曾於七十一年十月七日將第一銀行價值二十
    萬元股票轉讓抵債，上訴人又於七十五年二月二十五日將自
    己對於訴外人林根針之債權轉讓五萬元於張鑾指定之訴外人
    劉郁男，是被上訴人甲○○應分配之債權原本應扣除二十五
    萬元。爰本於上開協議之約定、消滅時效及部分清償等法律
    關係，請求判(一)確認雲林地院八十六年度執字第二Ｏ五五號
    強制執行事件分配表對被上訴人所分配之利息、遲延利息暨
    違約金債權不存在。(二)被上訴人甲○○就前開分配表分配之
    利息二百零二萬一千三百二十二元、違約金三百六十八萬八
    千七百五十元，被上訴人乙○○分配之利息四十六萬六千四
    百三十八元、違約金八十五萬一千二百五十元，被上訴人丙
    ○○○分配之利息一百八十八萬八百七十六元、違約金三百
    零四萬五千元，均應自前開分配表中刪除。(三)確認雲林地院
    八十六年度執字第二Ｏ五五號強制執行事件分配表中，被上
    訴人甲○○應分配之債權原本金額超過四十萬元部分不存在
    等語（原審判決就被上訴人甲○○分配八十九元利息予以剔
    除、遲延利息減為六十五萬元受分配、違約金減為九十七萬
    五千元受分配；就被上訴人乙○○分配二十一元利息予以剔
    除，遲延利息減為十五萬元參與分配、違約金減為二十二萬
    五千元參與分配；就被上訴人丙○○○分配一萬五千一百二
    十三元利息予以剔除、遲延利息減為六十萬元參與分配、違
    約金減為九十萬元參與分配；並駁回上訴人其餘之訴後，上
    訴人對其敗訴部分提起上訴，另被上訴人甲○○、丙○○○
    則就其敗訴部分提起一部附帶上訴《利息應予剔除部分，未
    據聲明不服》，經本院前審判決予以駁回而確定；至乙○○
    就其敗訴部分未據聲明不服）。
三、被上訴人甲○○則以：其與上訴人間之抵押債權係依據七十
    一年六月四日訂立之協議書就原債權金額三成（即六十五萬
    元）由上訴人提供其所有坐落雲林縣斗南鎮○○○段八四之
    二號、八四之十一號、八四之十三號、八四之十四號、八四
    之十五號、八四之十六號土地為擔保設定抵押權登記，該抵
    押權設定登記事項利息部分載明依各個債務契約分別規定，
    遲延利息按每百元日息一角計算，違約金按每百元日息一角
    計算，可見兩造間確有利息、遲延利息及違約金之約定，並
    非代書之誤載。上訴人所提出之七十一年六月四日約定書亦
    未記載被上訴人甲○○同意放棄利息之請求，更何況協議書
    之日期為七十一年六月四日，而設定抵押權登記日期為七十
    一年六月八日，如果被上訴人有放棄利息、違約金之約定，
    絕不可能在抵押權設定契約書上再有利息、遲延利息、違約
    金之登記。上訴人所提出之七十二年二月一日無償付息證明
    書並未經被上訴人甲○○簽名或蓋章確認，該份證明書上之
    所有文字均為同一人之筆跡，對被上訴人甲○○不生效力。
    又臺灣臺北地方法院八十七年度北簡字第二一五三號清償借
    款事件之原告張鑾係受讓本件被上訴人甲○○對上訴人之另
    七成債權，與本件被上訴人甲○○對上訴人之三成債權請求
    無關，不得以該金錢借貸事件而否定本件利息、遲延利息及
    違約金之存在。又遲延利息及違約金並無五年短期時效之適
    用等語；另被上訴人丙○○○則以：設定一百四十萬元抵押
    權時，並無「先還三成，餘七成‧‧‧」之文字，且他項權
    利證書與土地登記簿上均明載「遲延利息、違約金各依每百
    元日息一角計算」，足見兩造間確有利息及違約金之約定。
    上訴人所提出之七十二年五月九日被上訴人丙○○○與上訴
    人簽立之協議書內容，並非針對本件借款所為之協議，係他
    筆借款之協議。又上訴人亦曾寫過無償付息證明書要求被上
    訴人丙○○○蓋章，但因伊見該證明書內容與實際約定不符
    ，所以拒絕蓋章。又上訴人於七十一年五月一日向被上訴人
    丙○○○借款六千元、同年月十日借款六千元、同年十一月
    十日借款十萬元，因屆期無法清償，乃簽發面額十一萬二千
    元之借用證予被上訴人丙○○○，嗣經被上訴人丙○○○向
    臺灣臺北地方法院聲請強制執行，經臺北地方法院以八十二
    年度民執庚字第七五一三號執行完畢。上訴人另於七十一年
    五月二十日向被上訴人丙○○○借款五十萬元、同年六月四
    日借款四十萬元、同年六月八日借款二十萬元、同年六月十
    日借款十萬元、同年六月二十日借款五十萬元，同年十二月
    六日借款三十萬元，共計二百萬元，屆期均未獲清償，經上
    訴人以坐落雲林縣斗南鎮○○○段八四之二號、八四之十一
    號、八四之十三號、八四之十四號、八四之十五號、八四之
    十六號土地設定六十萬元抵押權供被上訴人丙○○○擔保，
    另簽發六張面額各為二十萬元之借用證予被上訴人丙○○○
    ，經被上訴人丙○○○向臺灣臺北地方法院聲請強制執行，
    由臺北地方法院以八十四年度民執天字第七三三號執行在案
    ，被上訴人丙○○○並未同意讓上訴人無息償還等語，分別
    資為抗辯。
四、上訴人主張其於七十一年六月間，因依序積欠被上訴人甲○
    ○、丙○○○、乙○○本金二百十八萬元、二百萬元及五十
    萬元，乃與被上訴人三人約定，由上訴人提供坐落雲林縣斗
    南鎮○○○段八四之二號、八四之十一號、八四之十三號、
    八四之十四號、八四之十五號及八四之十六號土地，就債權
    之三成共同設定本金一百四十萬元抵押權，即擔保甲○○之
    六十五萬元本金債權、丙○○○之六十萬元本金債權及乙○
    ○之十五萬元本金債權。嗣於八十六年六月十一日被上訴人
    甲○○以聲請強制執行方式，而被上訴人丙○○○、乙○○
    分別於八十六年十月一日、八十八年一月二十八日以參與分
    配方式，向原審法院民事執行處（八十六年度民執字第二０
    五五號）主張請求給付本金及利息等情，已為被上訴人甲○
    ○、丙○○○當庭自認，復據上訴人提出其於七十一年六月
    四日與被上訴人等簽立之協議書為證（見原審卷第六頁），
    並有兩造訂立之抵押權設定契約書、其他約定履行事項及斗
    南地政事務所土地登記簿謄本附卷可稽（見同上卷第五六至
    九三頁），且為本院上訴審依職權向臺灣雲林地方法院調閱
    八十六年度執字第二○五五號強制執行案全卷 (見本院上字
    卷第五六、五七頁）核閱無訛，堪信為真實。上訴人雖主張
    其設定上開抵押權擔保被上訴人三人之債權時，曾與被上訴
    人約定係屬無息清償，雙方亦未約定應給付遲延利息及違約
    金，且上訴人並未清償被上訴人甲○○二十五萬元本金等語
    。惟為被上訴人甲○○及丙○○○所堅決否認，並以前揭情
    詞置辯。茲應審究者厥為：(一)兩造間有無分別約定清償期日
    、利息、遲延利息及違約金？(二)上訴人是否已清償積欠被上
    訴人甲○○之本金二十五萬元？（亦即是否僅餘欠四十萬元
    ？）(三)為何以讓與債權及股票方式向訴外人張鑾清償二十五
    萬元？經查：
(一)被上訴人三人固主張本件欠款於清償期內有利息之約定云云
    ，惟據兩造於七十一年六月四日所簽立之協議書載稱：「前
    記支票執票人均同意債務人（票主）丁○○所有斗南鎮○○
    ○段八四－二、八四－十一、八四－十三、八四－十四、八
    四－十五、八四－十六等六筆土地持分，設定抵押與債權人
    等三人先還三成，俟設定完畢後債務人即應將備殘餘七成借
    據換回執票人持有支票。惟原支票背書人應負責該借據連帶
    保證人，該借據自七十二年六月四日起每個月償還一成。」
    ，此有該協議書乙份附卷可稽 (見原審卷第六頁）；經查其
    內容並未提及該抵押權所擔保之債務應否給付利息，雖被上
    訴人丙○○○於本院此次審審理時陳稱：「設定（抵押權）
    的時候大家都有在場，先拿三成，有約定利息、違約金。」
    等語（見本院上更(二)卷第七八頁），然兩造於七十一年六月
    四日簽立協議書後，旋於七十一年六月五日委託代書周陳成
    向斗南地政事務所遞件代辦抵押權設定登記手續，有抵押權
    設定登記申請書在卷可稽（見原審卷第九九頁），依該抵押
    權設定契約書「利息」欄所載「仝右」之文字，而右欄乃「
    債務清償日期」欄係載「依各個債務契約分別規定」之文字
    以觀（見原審卷第一００頁反面），其利息乃須依上訴人與
    各個被上訴人對於個別債務契約而定，而被上訴人三人迄未
    能舉證證明其債權確有利息之約定，即難謂本件有約定利息
    。至證人張鑾於原審雖證稱：「當初設定時就有約定利息，
    利率百分之二十左右，剛開始時有付利息，但沒有留下資料
    ，本件抵押權設定時我有在場，約定清償期是七十一年十二
    月五日，設定這三成之利息是私下和劉榮吉（上訴人之夫）
    談的，約定半年期限內按法定利率計算利息」云云（見原審
    卷第二○七頁），惟查系爭抵押債權中甲○○部分實係張鑾
    所有，此為甲○○所不爭執，故張鑾就其債權有無利息之約
    定即有利害關係，其證詞即有偏頗；且其證言初稱利息為百
    分之二十左右云云，又稱約定半年期限內按法定利率計算利
    息云云，前後不符，亦非可採；況據證人林太郎於原審亦證
    稱：「．．印象中當事人約定要設定抵押權三成，以借據換
    回支票並按月清償，若債務人有能力按月清償就無息償還，
    但是未約定若未按月清償是否要付利息。」等語（見原審卷
    第二二九頁），衡情亦不得據此推斷兩造間於清償期限內有
    利息之約定。從而台灣雲林地方法院八十六年度執字第二Ｏ
    五五號強制執行事件分配表內所載被上訴人甲○○利息債權
    八十九元、被上訴人乙○○利息債權二十一元、被上訴人丙
    ○○○利息債權一萬五千一百二十三元部分，即不應列入分
    配。
(二)至上訴人雖主張兩造就上開抵押債務並未約定遲延利息，且
    其債務無清償期限之約定云云，惟為被上訴人等所否認，並
    主張遲延利息係按每百元日息一角計算等語（即年息百分之
    三十六、五，因超過民法第二百零五條所規定年息百分之二
    十之最高利率限制，故分配表以年息百分之二十計算抵押債
    權之遲延利息）。查依兩造簽訂之抵押權設定契約書「遲延
    利息」欄確載有「每百元日息壹角計算」之文字，而「違約
    金」欄係載明「仝右」之文字，此有該抵押權設定契約書影
    本在卷可按（見原審卷第一００頁），足認違約金係連同遲
    延利息均以每百元日息壹角（即年息百分之三十六‧五）計
    算，再參以證人即代辦抵押權設定登記手續之代書周陳成於
    原審證稱：「．．他們當時來找我是向我說要辦理抵押權登
    記事項，並告訴我債權額及持分比例來辦理，我填妥聲請書
    之後還有讓他們看過再交給義務人簽名．．我是按照他們的
    約定來設定利息、違約金的．．」（見原審卷第二一九頁）
    等情，又於本院此次審審理時證稱：「我單純幫他們設定，
    他們如何約定利息我不清楚，違約金有寫壹角。」等語（見
    本院上更(二)卷第七八頁），按周陳成係專業代書，與兩造間
    復無親誼等密切關係，其證言自屬可信；並衡諸上情，該抵
    押權設定契約書之真實性既為兩造所不爭執，是兩造間確有
    約定應給付遲延利息及違約金，堪認屬實。縱上訴人猶執前
    開陳詞，認該抵押權設定契約書有關遲延利息及違約金之記
    載，係牴觸基礎契約之約定，應屬無效云云，然其就兩造並
    無遲延利息及違約金之約定乙節迄無法舉證以實其說，故其
    主張洵無足採。另上訴人雖提出七十二年二月一日之無償付
    息證明書，主張該證明書既為被上訴人甲○○所出具，足證
    上訴人與被上訴人甲○○間並無給付遲延利息之約定云云，
    惟該證明書上之「甲○○」簽名經被上訴人甲○○於本院此
    次審審理時陳稱：「這不是我簽名的。」等語（見本院上更
    (二)卷第一五五頁），乃否認其簽名為真正，且上訴人之訴訟
    代理人劉榮吉亦於原審自認該無償付息證明書上之全部文字
    ，包括「甲○○」之姓名均為其所代筆，劉榮吉雖復於原審
    陳稱已將該無償付息證明書寄予被上訴人甲○○蓋章確認後
    持以報稅之用云云，惟迄未舉證以實其說，是其主張亦難以
    採信。又上訴人雖提出其與被上訴人丙○○○於七十一年六
    月五日簽立之債權債務契約書為證 (見原審卷第一二頁），
    然亦據被上訴人丙○○○於本院此次審審理時陳稱：「‧‧
    ‧那張（指上開契約書）也不是我寫的」等語（見本院上更
    (二)卷第一七二頁），亦即否認其上原名「陳莊虧」之簽名為
    真正，且經本院綜觀上訴人與被上訴人丙○○○所分別出具
    之契約書影本，雖二者之筆跡、文字位置及所載內容完全相
    同，惟上訴人所出具者，於第三項係載「利息及違約金：無
    」之文字，而被上訴人丙○○○所出具者，於第三項係載「
    利息及違約金：Ａ、利息：每萬元日息為五元計，每六個月
    期滿應繳納。Ｂ、違約金：每逾壹日每百元以日息壹角計。
    」之文字，兩者之第三項約定顯然不同，又上開第三項文字
    均與該契約書內其它文字之字跡甚有差異，而上訴人及被上
    訴人丙○○○迄均無法提出其原本，其影本又均為對造所否
    認，尚難認為真正；再上訴人復提出其與被上訴人丙○○○
    於七十二年五月九日所簽立之協議書，主張該協議書上載有
    「若乙方（指上訴人）有能力，應按月攤還新台幣壹萬元，
    無息償還。」等文句，欲證明其與被上訴人丙○○○間並無
    給付遲延利息之約定云云，惟被上訴人丙○○○已於原審主
    張上開協議書之真意係指上訴人若能依照協議內容按月攤還
    一萬元，則願意優待上訴人讓其無息償還，而上訴人並未按
    月攤還一萬元，自應依原抵押權設定契約之約定給付遲延利
    息等語，另據代書林太郎於原審證稱：「‧‧‧印象中當事
    人約定要設定抵押權三成，以借據換回支票並按月清償，若
    債務人有能力按月清償就無息償還，但是未約定若未按月清
    償是否要付利息。」等語（見原審卷第二二九頁），其關於
    「若債務人有能力按月清償就無息償還」之證詞與被上訴人
    丙○○○之主張相符，自足採信，是故，上訴人並未按月償
    還一萬元，此為上訴人所不爭執，其自不得主張不負給付遲
    延利息之義務。
(三)上訴人另主張兩造並無約定清償日，係屬不定期借貸之法律
    關係乙節，惟經被上訴人辯稱：本件係有清償期之債務等語
    ，且按兩造之抵押權設定契約書「債務清償日期」欄係載明
    「依各個債務契約分別規定」，業如前述，復據代書周陳成
    於本院此次審審理時證稱：「（抵押契約書內清償日期欄裡
    面寫依各個債務契約分別規定，權利存續期限欄內寫七十一
    年六月五日到當年十二月五日，各個債務清償日期如何算？
    ）‧‧‧當時沒有錢清償，又互相換票，就以票為到期日為
    準。」等語（見本院上更(二)卷第七七頁），以及證人即本件
    實際債權人張鑾於本院審理時證稱：「（所以上開六張支票
    二百一十八萬元借款最後清償日就是如支票所載發票日？支
    票是七十一年五月十二日簽發的，這天是否為清償日？）是
    的。」等語（見同上卷第一五四頁），再依上訴人之訴訟代
    理人劉榮吉陳稱：「（之前借這些錢，原還未設定抵押權有
    無說何時要還清？）以發票日為準。」等語（見同上卷第七
    七頁），足見兩造對於系爭債務之清償日乃以支票之發票日
    為依據，而綜觀被上訴人所示之六張支票（支票號碼分別為
    ：146015、749722、038664、592545、199349、0000000號
    ）上所載發票日均為七十一年五月十二日無訛，並均有上訴
    人蓋章其上（見本院上更(二)卷第五十頁），況據上開抵押權
    設定契約書「聲請登記以外約定事項」欄有載「本抵押權設
    定係對債務人所開票據或其他債務而為之擔保，屆期若未依
    期履行清償，債務人或義務人願受強制執行，並履行負擔一
    切費用」等語，復堪肯認兩造對於該債權之清償期非無約定
    之情；即便上開抵押權設定契約書「權利存續期限」欄所載
    「自民國七十一年六月五日起至民國七十一年十二月五日止
    」之文字，僅係擔保該債權之抵押權權利存續期限，非可遽
    認亦屬該債權之清償期，然此無礙該債權清償期實際上係以
    支票發票日為準，自難謂本件債權債務並無清償期之存在。
    基上，本件債務之清償期既約定為七十一年五月十二日，則
    上訴人應自七十一年五月十三日起負債務不履行之責任，應
    堪認定。
(四)按遲延之債務，以支付金錢為標的者，債權人得請求依法定
    利率計算之遲延利息。但約定利率較高者，仍從其約定利率
    ；又約定利率，超過週年百分之二十者，債權人對於超過部
    分之利息，無請求權，民法第二百三十三條第一項、第二百
    零五條分別定有明文。兩造就系爭債務確有約定應給付遲延
    利息，且按每百元日息一角計算已如前述，惟其年息高達百
    分之三十六‧五，而依上述法條規定，被上訴人就超過年息
    百分之二十部分之利息既無請求權，是應以年息百分之二十
    計算其遲延利息。本件上訴人應自七十一年五月十三日起負
    債務不履行之責任而支付遲延利息，並如前述，惟按「遲延
    利息亦為利息，縱將遲延利息解為賠償因債務人給付遲延所
    生相當利息之損害，亦應有民法第一百二十六條所定五年短
    期消滅時效之適用。」此有最高法院七十三年度台上字第二
    三八三號判決足資參照。本件被上訴人於台灣雲林地方法院
    八十六年度民執字第二Ｏ五五號強制執行事件分配表所列遲
    延利息部分，於逾五年之期間部分，既經上訴人為時效抗辯
    ，自不得為請求。據此核算被上訴人甲○○所得請求之遲延
    利息為自八十二年六月二十日起算至八十七年六月十九日止
    （即分配表所載之日期），共計六十五萬元[650000×20﹪
    （年利率）×5（年）＝650000]；被上訴人乙○○所得請求
    之遲延利息為自八十二年六月二十日起算至八十七年六月十
    九日止，共計十五萬元[150000×20﹪（年利率）×5（年）
    ＝150000]；被上訴人丙○○○所得請求之遲延利息為自八
    十二年六月二十日起算至八十七年六月十九日止，共計六十
    萬元[600000×20﹪（年利率）×5（年）＝600000]。又按
    違約金，有屬於懲罰之性質者，有屬於損害賠償約定之性質
    者，本件違約金如為懲罰之性質，於上訴人履行遲延時，被
　  上訴人除請求違約金外，固得依民法第二百三十三條規定，
    請求給付遲延利息及賠償其他之損害，如為損害賠償約定之
    性質，則應視為就因遲延所生之損害，業已依契約預定其賠
    償，不得更請求遲延利息賠償損害，最高法院六十二年台上
    字第一三九四號判例足資參照。本件兩造對系爭債務不履行
    之法律效果，除違約金外，既併有遲延利息之約定，是就本
    件兩造約定違約金之性質，應屬懲罰性之違約金無訛。又違
    約金係因債務人給付遲延時，債權人始得請求，既非定期給
    付之債，與民法第一百二十六條所規定之性質不同，應無其
    適用，是其時效期間應為十五年，而非五年，上訴人主張違
    約金請求權時效為五年，難謂正當。而上訴人固應自七十一
    年五月十三日起負債務不履行之責任，惟迄八十七年六月十
    九日（即分配表所載之日期），顯已逾十五年之時效期間，
    又被上訴人既未能舉證證明有何請求權消滅時效中斷之事由
    存在，且上訴人復為時效之抗辯，是就超過十五年之部分，
    被上訴人等自不得復予請求。則被上訴人三人所得請求之違
    約金均應自八十七年六月十九日起回溯十五年期間核算（即
    自七十二年六月二十日起算至八十七年六月十九日止，共五
    千四百七十五日）。再者，當事人約定之違約金過高者，得
    由法院依職權予以酌減，本院審酌債權人實際上所受損害及
    債務人如能如按期履行債務時，債權人可享受之一切利益為
    衡量標準，另參酌現今一般社會經濟狀況及上訴人應給付被
    上訴人年息百分之二十之遲延利息等情，認兩造所約定年息
    百分之三十六‧五之違約金顯屬過高，應酌減為年息百分之
    一為適當。從而，被上訴人甲○○所得請求之違約金為九萬
    七千五百元[650000×1％ (年利率)×15（年）＝97500（元
    以下四捨五入）]，被上訴人乙○○所得請求之違約金為二
    萬二千五百元[150000×1％（年利率）×15（年）＝22500
    （元以下四捨五入）]，被上訴人丙○○○所得請求之違約
    金為九萬元[600000×1％（年利率）×15（年）＝90000（
    元以下四捨五入）]。
(五)再者，上訴人雖主張其積欠被上訴人甲○○之抵押債務本金
    六十五萬元，業已清償二十五萬元云云，並提出股東名簿、
    他項權利證明書及債權讓與契約書為證，惟查上開股東名簿
    僅記載：七十一年十月七日受讓人張鑾持有股數四百股等字
    樣，乃無從得知張鑾受讓該股份之原因，且其與甲○○之抵
    押債權有何關聯；再綜觀上開他項權利證明書之權利人為丁
    ○○、義務人為訴外人林根針、債務人為訴外人陳特青，以
    及債權讓與契約書之立據人為上訴人與訴外人楊森川及訴外
    人劉郁男，亦均難以得知該等資料與該抵押債權之關聯為何
    。且上訴人上開主張亦為被上訴人甲○○所堅決否認，被上
    訴人甲○○於本院此次審證稱：「（你有無從上訴人那邊受
    讓四百股股份及五萬元借款？）沒有，那是張鑾收的。」（
    見本院上更(二)卷第一五三頁）以及「（對於受讓四百股股份
    和受讓五萬元和你的抵押權有無關係？）那是清償張鑾二十
    五萬元債款，和我無關聯。」等語（見同上卷第一五五頁）
    ，而本件實際債權人乃張鑾，再參被上訴人之訴訟代理人亦
    為證人之張鑾於本院此次審審理時證稱：「（上訴人前審主
    張妳有承認從他那邊拿到四百股份及現金五萬元，說清償本
    金，但是妳否認，要如何證明受讓股份和五萬元及抵押權無
    關聯？）上訴人有開立ㄧ張支票給我，還未還清‧‧‧」（
    見同上卷第六二頁）以及「那是上訴人另外於七十一年五月
    二十九日欠我ㄧ筆債務十五萬元，還我一半七萬元，就是以
    四百股股份及五萬元抵償七萬元的，我有一張支票可以證明
    。」等語（見同上卷第一五三頁），準上，實際債權人張鑾
    辯稱：上訴人所轉讓之四百股股份及現金五萬元，乃為償還
    上訴人於七十一年五月二十九日向張鑾所借十五萬元之款項
    ，此有張鑾所提出之上揭支票影本附卷可稽，非屬無據。縱
    上訴人主張四百股股份及現金五萬元共值二十五萬元，係為
    償還上開六十五萬元之債務，並於本院此次審審理時陳稱：
    「當時股票還未上市，單位都是壹百股，價值都有五萬元，
    當時我也有提出市價證明，證明是二十五萬元。」等語（見
    同上卷第六二頁），然據張鑾於本院此次審審理時證稱：「
    （零股股票和五萬元有無辦法清償債務？）‧‧‧當時零股
    股票價值一萬元，根本不足以清償七十一年五月二十九日金
    額十五萬元之支票債權」等語（見同上卷第六二頁）以及「
    是四百股零股沒有價值二十五萬元那麼多。」等語（見同上
    卷第一五五頁），是以，四百股股份及現金五萬元是否具有
    二十五萬元之價值，非無疑義；況參以上訴人之訴訟代理人
    劉榮吉所稱：「‧‧‧我是要還甲○○的‧‧‧」等語（見
    同上卷第九七頁），復稱：「甲○○我不認識，實際債權人
    為張鑾，我是還張鑾。」等語（見同上卷第ㄧ六九頁），其
    前後供詞不ㄧ，委無足採。從而，上訴人上開主張未盡舉證
    之責，自難採為有利上訴人之認定。故上訴人積欠被上訴人
    甲○○之本金為六十五萬元，其主張業已清償二十五萬元云
    云，應屬無據。
五、從而，上訴人請求台灣雲林地方法院八十六年度執字第二Ｏ
    五五號強制執行事件之分配表，其中「就被上訴人甲○○分
    配二百零二萬一千二百三十三元之遲延利息應減為六十五萬
    元參與分配、分配三百六十八萬八千七百五十元之違約金應
    減為九萬七千五百元參與分配；就被上訴人乙○○分配四十
    六萬六千四百三十八元之遲延利息應減為十五萬元參與分配
    、分配八十五萬一千二百五十元之違約金應減為二萬二千五
    百元參與分配；就被上訴人丙○○○分配一百八十六萬五千
    七百五十三元之遲延利息應減為六十萬元參與分配、分配三
    百四十萬五千元之違約金應減為九萬元參與分配」部分（另
    原審判決利息應予剔除部分，未據被上訴人聲明不服，併此
    敘明），為有理由，應予准許，至其餘逾此部分之請求，即
    ：(一)被上訴人甲○○上開應准其參與分配之遲延利息六十五
    萬元、被上訴人乙○○上開應准其參與分配之遲延利息十五
    萬元、被上訴人丙○○○上開應准其參與分配之遲延利息六
    十萬元等部分，亦應自分配表中剔除。(二)被上訴人甲○○上
    開應准其參與分配之違約金九萬七千五百元、被上訴人乙○
    ○上開應准其參與分配之違約金二萬二千五百元、被上訴人
    丙○○○上開應准其參與分配之違約金九萬元等部分，亦應
    自分配表中剔除。(三)確認台灣雲林地方法院八十六年度執字
    第二Ｏ五五號強制執行事件分配表中，被上訴人甲○○應分
    配之債權原本金額超過四十萬元部分不存在等部分，則均為
    無理由，均不應准許。原審判決就上開應予准許部分，其中
    超過「被上訴人甲○○分配二百零二萬一千二百三十三元之
    遲延利息應減為六十五萬元受分配、分配三百六十八萬八千
    七百五十元之違約金應減為九十七萬五千元受分配；被上訴
    人丙○○○分配一百八十六萬五千七百五十三元之遲延利息
    應減為六十萬元參與分配、分配三百四十萬五千元之違約金
    應減為九十萬元參與分配」部分（被上訴人乙○○敗訴部分
    ，未據其聲明不服，併此敘明），為上訴人勝訴之判決，經
    核並無不合，上訴人上訴指摘原判決此部分為不當，非有理
    由，應予駁回。另原審判決就上開其餘應予准許部分（即分
    配表中被上訴人甲○○之違約金應再自九十七萬五千元減為
    九萬七千五百元參與分配、被上訴人乙○○之違約金應再自
    二十二萬五千元減為二萬二千五百元參與分配及被上訴人丙
    ○○○之違約金應再自九十萬元減為九萬元參與分配部分）
    ，為上訴人敗訴之判決，則有未洽，上訴意旨據此指摘原判
    決此部分為不當，為有理由，自應由本院將原判決此部分予
    以廢棄，並改判如主文第二項所示。
六、本件事証已明確，兩造其餘攻擊、防禦方法及舉証，因與本
    判決判斷結果，不生影響，爰未逐一論述，併此敘明。
七、據上論結，本件上訴為一部有理由，一部無理由，爰依民事
    訴訟法第四百五十條、第四百四十九條第一項、第四百六十
    三條、第三百八十五條第一項前段、第七十九條但書、第七
    十八條判決如主文。
中    華    民    國    94    年    11    月     8    日
                  民事第五庭    審判長法  官  張世展
                                      法  官  吳上康
                                      法  官  王浦傑
上為正本係照原本作成。
如對本判決上訴，須於判決送達後20日內向本院提出上訴狀，未
表明上訴理由者，應於上訴後20日內，向本院提出理由書（須附
繕本）；但被上訴人合併上訴未逾150萬元，不得上訴。
中    華    民    國    94    年    11    月     9    日
                                      書記官  廖英琇
                                                 K
